臺灣高等法院民事判決
111年度家上字第130號
上  訴  人  A 0 1
訴訟代理人  關維忠律師
被上訴人    A 2  

訴訟代理人  余政勳律師
上列當事人間請求離婚等事件，上訴人對於中華民國111年2月9
日臺灣桃園地方法院110年度婚字第513號第一審判決提起上訴，
本院於111年6月29日言詞辯論終結，判決如下：
    主      文
上訴駁回。
第二審訴訟費用由上訴人負擔。
    事實及理由
一、被上訴人主張：兩造於民國95年1月7日與上訴人結婚，育有
    未成年子女甲○○（女，00年00月00日生）；上訴人性格跋扈
    ，婚後經常為瑣事即以髒話或不雅詞語羞辱伊及伊之家人，
    近年來更變本加厲，109年6月14日上訴人僅因洗碗細故，竟
    嚴重辱罵伊，致伊精神上受有莫大壓力及痛苦，難再與上訴
    人同居，而向原審法院聲請核發109年度家護字第0000號通
    常保護令（下稱系爭保護令），伊乃於110年2月攜女離家別
    居；上訴人長年對伊施以不堪同居之精神虐待，兩造婚姻關
    係因而生有重大破綻而難以維持，伊自得請求離婚；又甲○○
    自出生後均由伊擔任主要照顧者，與伊感情親密，反觀上訴
    人多次於子女面前為言語暴力，顯不利於子女成長，是考量
    未成年子女最佳利益，應由伊單獨任甲○○之權利行使負擔；
    另甲○○每月所需扶養費應由兩造共同分擔，考量兩造資力，
    應由上訴人按月支付應分擔甲○○扶養費新臺幣（下同）1萬6
    500元至其成年前1日止等情。爰依民法第1052條第1項第3款
    、同條第2項之規定，求為判准伊與上訴人離婚；並依民法
    第1055條第1項之規定，請求酌定未成年子女甲○○權利義務
    之行使或負擔，由伊任之；另依家事事件法第107條等規定
    ，求為命上訴人應自本件酌定未成年子女親權之裁判確定之
    翌日起至甲○○成年前1日止，按月於每月10日以前給付關於
    甲○○之扶養費1萬6500元，如遲誤1期履行時，其後之6期視
    為亦已到期之判決（原審為被上訴人勝訴之判決，上訴人不
    服，提起上訴）。並於本院答辯聲明：如主文所示。　　　
二、上訴人則以：被上訴人婚後不事家務，亦不願平均負擔家庭
    生活費用，終日對伊頤指氣使，要求伊包攬家事清潔及子女
    照顧工作，造成兩造婚姻關係之惡化；且被上訴人情緒管理
    能力不佳，多次無故對伊發飆叫罵、以腳用力踹伊之駕駛座
    ，甚至僅因伊拒絕擔任其兄長之房貸連帶保證人，竟持美工
    刀割裂兩造結婚照伊之臉部，長年以來伊受有極大壓力，一
    時情緒激憤始於兩造偶發衝突中，以不雅詞語數落被上訴人
    ；兩造婚姻關係仍得藉由夫妻共同努力而改善，縱有重大破
    綻，亦應歸責於被上訴人上開行為所致，其不得請求離婚；
    又伊現任職於○○○○股份有限公司，經濟能力穩定，且平日家
    務亦均由伊打理，故由伊單獨或兩造共同任甲○○權利義務之
    行使或負擔，較符合未成年子女之最佳利益等語，資為抗辯
    。並於本院上訴聲明：㈠原判決廢棄。㈡被上訴人在第一審之
    訴及聲請均駁回。 
三、查，兩造於95年1月7日結婚，育有未成年子女甲○○（女，00
    年00月00日生），婚姻關係現仍存續中等情，有卷附戶籍謄
    本可稽(見原審卷第13至14頁)，並為兩造所不爭執（見本院
    卷第99頁），堪信為真。
四、本件應審究者㈠被上訴人依民法第1052條第1項第3款、同條
    第2項之規定，訴請離婚，是否有據？㈡若有，則兩造所生未
    成年子女甲○○之權利義務行使或負擔，由何人任之為宜？㈢
    被上訴人請求上訴人給付兩造所生未成年子女將來之扶養費
    用，有無理由？茲分別論述如下：
㈠、被上訴人依民法第1052條第1項第3款、同條第2項之規定，訴
    請離婚，是否有據？
　⒈按民法第1052條第2項所稱「有前項以外之重大事由，難以維
    持婚姻者」，係抽象的、概括的離婚事由，此乃緣於74年修
    正民法親屬編時，為因應實際需要，參酌各國立法例，導入
    破綻主義思想所增設。但其事由應由夫妻一方負責者，僅他
    方得請求離婚，是其所採者為消極破綻主義精神，非積極破
    綻主義。關於「難以維持婚姻之重大事由」，係以婚姻是否
    已生破綻而無回復之希望為其判斷之標準。而婚姻是否已生
    破綻無回復之希望，則應依客觀之標準，即難以維持婚姻之
    事實，是否已達於倘處於同一境況，任何人均將喪失維持婚
    姻意欲之程度而定。至於同條項但書所規定「難以維持婚姻
    之重大事由應由夫妻之一方負責者，僅他方得請求離婚」，
    乃因如肯定有責配偶之離婚請求，無異承認恣意離婚，破壞
    婚姻秩序，且有背於道義，尤其違反自己清白之法理，有欠
    公允，同時亦與國民之法感情及倫理觀念不合，因而採消極
    破綻主義。倘該重大事由，夫妻雙方均須負責時，應比較衡
    量雙方之有責程度，僅責任較輕之一方得向責任較重之他方
    請求離婚，如有責程度相同時，雙方均得請求離婚，始屬公
    允，是責任較重之一方應不得向責任較輕之他方請求離婚（
    最高法院94年度台上字第2059號民事裁判意旨參照）。
　⒉經查：　　
　　⑴、被上訴人主張上訴人婚後經常為家事分擔等生活瑣事，以不堪之髒話言語辱罵伊，嚴重貶抑伊及伊之家人，伊並曾因不堪此等精神虐待，乃以上開事由向原審法院聲請核發系爭保護令等情，業據被上訴人提出系爭保護令在卷可憑(見原審卷第8頁)，並經本院依職權調閱系爭保護令卷宗；細觀系爭保護令卷內所附兩造對話錄音譯文內容，於108年7月23日「什麼都不會，不學…他媽的去死算了，他媽的，你自己去活啦。敗家、幹，叫妳買妳就買那個他媽的大潤發，什麼死人牌，幹你娘耶。媽的…嘴巴賤啦，有一天妳自己去活啦，幹你娘，娶妳這個敗家，他媽的，自己覺得很優秀，有誰要跟妳活…做一點事，他媽的要死要活的，幹，煮飯煮1個半小時，煮飯，有他媽的不會看多少人吃飯喔，白癡，你他媽快50歲了跟死人一樣，幹你娘，賤…幹…煮一大堆這樣煮了能吃嗎？給豬吃的」(見系爭保護令影卷第29至31頁)、於108年12月28日「白癡喔，幹你娘雞掰尬沒ㄟ，幹你娘，死人，幹你娘，講不聽，活妳自己的夢裡面，髒死了，他媽的，那個發霉了還在那弄。白癡，講不聽，幹你娘，什麼都不會…」(見系爭保護令影卷第51頁)、109年1月14日「幹，妳跟豬一樣是不是，懶成這樣…幹，我跟妳講以後看妳怎麼死的，髒成這樣懶成這樣，幹，他媽的…他媽的，幹，念到博士，妳腦袋壞掉是不是，他媽的，博士勒…那妳就躺在那裡死在那裡，跟你講講不聽，幹，怎麼會有妳這麼蠢的女人啊，幹脆去死算了啦，那麼蠢，那麼懶，去死算了啦」(見系爭保護令卷第51頁)、於109年5月9日「幹你娘耶，坐在那邊看電視，幹你娘雞掰，拿了凳子小板凳，妳是乞丐喔…媽的…當人家媳婦的，當人家媽媽的，怎麼教的，恭喜妳啦，被妳媽洗腦成功了，什麼都不會…娶妳這種女人，他媽的，倒了十八輩子的楣…什麼都不會，幹你娘耶，也不想學，我幹，我快死了，我他媽的快死了…幹你娘耶，乾脆去死算了」(見系爭保護令影卷第51至53頁)、於109年6月8日「幹，妳是白癡喔，窩囊廢，幹，妳很累，幹你娘，一天到晚玩3C啦，媽的，累啦，白癡…幹你娘雞掰…以為裝死人一樣就對妳就沒辦法了，活到他媽的50歲了還敢，蠢的跟什麼一樣…幹，死人，我丟給妳看，幹你娘ㄟ雞掰，幹，不要我就丟給妳看，幹你娘，王八蛋，豬一樣，幹你娘…妳要死妳自己去死啦，我不想跟妳有扯蛋，他媽的，幹你娘雞掰，髒得跟鬼一樣，他媽的，廁所也臭的要死，他媽的，發霉了也不知道，什麼都不知道，只會玩手機，妳點香去跟妳媽講啦，窩囊廢啦」(見系爭保護令影卷第53頁)、於109年7月7日「妳是豬頭還是怎樣…幹你娘，雞掰幹你娘，妳是死人喔，聽無喔，妳不是人是不是。幹你娘機掰，白癡，這麼簡單他媽的聽都聽不懂，連報都沒報過，妳跩什麼，妳在跩什麼…他媽的當人家媳婦一輩子沒做過媳婦事…幹你娘機掰，叫妳開證明，一直機掰，長照扣除額要證明，妳怎麼不去開，什麼都不會…幹，垃圾人，什麼都不做」(見系爭保護令影卷第33頁)、於109年7月26日「幹你娘一輩子，他媽的你，當作外人，真的是幹你娘機掰，他媽的，一輩子，跟死人一樣，裝死…幹你娘，當人家媳婦，一輩子連關心婆婆公公都沒有，幹，你家他媽的死人，幹你娘，人家都要關心，你腦袋壞掉喔。喔，好像很偉大一樣，幹你娘那個最基本的你都沒有做到，機歪，你娘耶，看電視…趕快再去報警啦…幹你娘，只會想妳自己，幹，妳家他媽的死人，幹你娘人家他媽的就要去處理…我告訴妳，像妳這種貨色，他媽的叫做品質不良啦，自認他媽的高尚勒，高尚，高尚，看就倒彈…幹你娘，不僅沒有回去，連電話都沒打，機掰要妳這種媳婦，當媽媽也做不好，當妻子也做不好，當人家媳婦也做不好，你當什麼。連做都沒做，還在那邊自我感覺良好，還高尚勒…一個博士嫁到我家，幹，連妳自己的角色都不知道，做人基本道理都不知道還在那邊博士…幹你娘，怎麼會有妳這樣的人啊，配當人嗎？妳是人嗎？」(見系爭保護令影卷第35至21頁)；足佐被上訴人主張於108年7月至109年7月間，上訴人數次僅為家事分擔等生活瑣事，以極為不堪入耳之言詞辱罵被上訴人，並嚴重貶抑被上訴人及其家人等情，應非子虛；是以，堪認上訴人近年確實常有對被上訴人為習慣性言語羞辱之暴力行為，兩造就家庭事務已無法溝通磨合。
　　⑵、上訴人亦不爭執上開對話內容之真正（見本院卷第98頁
        ），僅抗辯稱被上訴人婚後不願負擔家庭生活費用，不
        事家務，造成家中環境髒亂，亦曾持美工刀割裂兩造婚
        紗照，伊於爭執中一時情緒激憤，始以不雅詞語數落被
        上訴人云云；惟觀上開錄音譯文內容，可知兩造自108
        年7月至109年7月此1年間，因購買家用品、家務打理、
        稅務等問題發生多次爭執，上訴人於兩造爭執中動輒連
        續以「幹你娘機掰」、「像豬一樣」、「窩囊廢」、「
        去死算了」、「死人」、「白癡」、「不配當人」等穢
        語或貶低之言語辱罵被上訴人等情，顯已非偶發單一事
        件，而係日常生活經常反覆發生；上訴人無視被上訴人
        之人格尊嚴，長此以往，足使被上訴人身心蒙受極大壓
        力，被上訴人因而於109年9月間向原審法院聲請核發系
        爭保護令獲准（見原審卷第8頁系爭保護令裁定），並
        於110年2月攜未成年子女離家；再參酌本院於審理中提
        示兩造家中環境照片時，兩造仍相互指責對方未分擔家
        務，就環境髒亂成因各執一詞，全無共識等情(見本院
        卷第98至101頁)，可知兩造在生活習慣、價值觀念上已
        無法妥為溝通協調並彼此改善配合，造成夫妻難以相互
        容忍及共同生活，兩造間夫妻情感基礎已遭破壞。 　
　　⑶、依上說明，兩造婚後就夫妻共同生活之居家衛生習慣、
        家庭收支、家務分配及與他方親屬之相處上，長期無法
        互為溝通調適並彼此配合改善，上訴人於面對上開問題
        時，更習以不堪之言語咒罵被上訴人，或以貶低人格之
        方式攻擊被上訴人，致夫妻情感日漸消磨殆盡；兩造自
        110年2月間起分居迄今，就生活習慣、家務分配、價值
        觀念仍各執一詞，無法取得共識，顯見兩造夫妻間相互
        扶持之基礎已嚴重動搖，而難以繼續經營婚姻生活，堪
        認兩造之婚姻業已發生嚴重之破綻，婚姻關係實難以繼
        續維持甚明。　
　　⑷、本院審酌兩造婚姻發生上開嚴重破綻之原因，應在於兩
        造就家庭生活觀念上，長期存在巨大之隔閡，而雙方於
        經營婚姻生活時，無法配合彼此生活習性及站在他方立
        場關懷體諒，然上訴人卻因此動輒連續以不堪入耳之言
        詞辱罵被上訴人，藉此不當之行為以達到抒發自身不滿
        情緒及貶低被上訴人之目的，長此以往，終致兩造婚姻
        產生裂痕無法回復等情狀，認兩造對於婚姻發生破綻之
        重大事由原因，上訴人可責性較重。故被上訴人依民法
        第1052條第2項規定，訴請離婚，核屬有據，應予准許
        。
　⒊另被上訴人依民法第1052條第2項之規定訴請離婚，已屬有據
    ，則被上訴人另依同法第1052條第1項第3款之規定為同一離
    婚之請求，本院就此部分即無庸再予以審究，併此陳明。
㈡、兩造所生未成年子女甲○○之權利義務行使或負擔，由何人任
    之為宜？
　⒈按夫妻離婚者，對於未成年子女權利義務之行使或負擔，依
    協議由一方或雙方共同任之；未為協議或協議不成者，法院
    得依夫妻之一方、主管機關、社會福利機構或其他利害關係
    人之請求或依職權酌定之，民法第1055條第1項定有明文。
    而法院為前條裁判時，應依子女之最佳利益，審酌一切情狀
    ，尤應注意下列事項：子女之年齡、性別、人數及健康情
    形。子女之意願及人格發展之需要。父母之年齡、職業、
    品行、健康情形、經濟能力及生活狀況。父母保護教養子
    女之意願及態度。父母子女間或未成年子女與其他共同生
    活之人間之感情狀況。父母之一方是否有妨礙他方對未成
    年子女權利義務行使負擔之行為。各族群之傳統習俗、文
    化及價值觀。同法第1055條之1第1項亦有規定。又，所謂未
    成年子女之最佳利益，應指行使或負擔子女權利義務之人，
    須具備相當之經濟能力及健全之人格，足以善盡扶養義務，
    並提供健康之生活環境，俾未成年子女之心智得獲正常發展
    而言。　
　⒉經查：
　　⑴、被上訴人訴請裁判離婚，應有理由，業如前述；而兩造
        對於未成年子女甲○○權利義務之行使或負擔，又未達成
        協議，本院自得依被上訴人聲請酌定對於甲○○權利義務
        之行使或負擔之人。　　
　　⑵、本院審酌甲○○為15歲之未成年人，即將就讀高中，年幼時由被上訴人擔任主要照顧者，現已能自理日常生活，目前與被上訴人同住，被上訴人擔任大學助理教授，月收入約10萬元，上訴人職業為○○公司員工，月收入約6萬5000元(見原審卷第160頁反面、169、174頁）；參以原審分別委由映晟社會工作師事務所、財團法人導航基金會就兩造及未成年子女為調查訪視，映晟社會工作師事務所評估及建議稱：被上訴人於親權能力、照顧環境及親職時間等皆穩定，並具高度監護意願，為未成年子女之主要照顧者，觀察被上訴人與未成年子女親子互動良好，被上訴人與未成年子女因上訴人之家庭暴力行為已獲核發通常保護令，故基於婦幼保護原則、主要照顧者原則及繼續性原則，建議由被上訴人單獨行使未成年子女之親權(見原審卷第170頁背面)；財團法人導航基金會評估及建議稱：上訴人身心健康、目前經濟、居住環境及工作狀況都很穩定，支持系統也良好，應有能力單獨承擔未成年子女親權責任，惟因社工人員僅訪視上訴人一造，建請參酌兩造及未成年子女之訪視報告裁處之等情狀(見原審卷第176頁)；另衡酌甲○○已具有完整清楚之表意能力，其於映晟社會工作師事務所訪視調查時表達其與被上訴人感情佳，與上訴人相處則會感到有壓力，認為上訴人難以理性溝通，期待由被上訴人單獨行使負擔其親權；並慮及上訴人曾因前述為暴力言詞之家庭暴力行為，經原審法院於109年9月間核發系爭保護令，禁止上訴人對被上訴人及甲○○實施身體、精神或經濟上之不法侵害行為，且不得為騷擾、跟蹤之行為，有效期間1年，上訴人並應接受心理輔導（見原審卷第8頁）等情，認甲○○權利義務之行使或負擔，應由被上訴人單獨任之，較符合未成年子女之最佳利益，爰定上開親權行使或負擔之方式。
　　⑶、又按法院得依請求或依職權，為未行使或負擔權利義務之一方酌定其與未成年子女會面交往之方式及期間，民法第1055條第5項前段定有明文。本件未成年子女權利義務之行使或負擔由被上訴人單獨任之，原應考慮未成年子女與未任親權之一方會面交往之方式，以利父母親情之維繫，惟因甲○○已滿15歲，即將就讀高中，對外已有相當之表意能力及行動自由，亦持有手機得對外聯繫（見本院卷第102頁），本院審酌上情，認上訴人與甲○○之會面交往方式，應尊重甲○○之個人意願，而由兩造及甲○○共同協調安排，不適宜由本院依職權酌定上訴人與甲○○會面交往方案，併此敘明。
㈢、被上訴人請求上訴人給付兩造所生未成年子女將來之扶養費
    用，有無理由？
　⒈按法院酌定父母對於未成年子女權利義務之行使或負擔時，
    得命給付扶養費，前項命給付扶養費之方法，準用第99條至
    第103條規定，家事事件法第107條定有明文。又，扶養之程
    度，應按受扶養權利者之需要，與負扶養義務者之經濟能力
    及身分定之；負扶養義務者有數人，而其親等同一時，應各
    依其經濟能力分擔義務；民法第1119條、第1115條第3項亦
    有明文。
　⒉本院斟酌甲○○目前為升高中之青少年，正值學習階段，尚需
    要他人養育，並有食衣住行育樂等基本生活需要；被上訴人
    擔任大學助理教授，每月薪資約10萬元，每月房貸債務5萬5
    000元，名下有不動產、汽車，財產價值約千萬元，而上訴
    人為○○公司員工，月收入約6萬5000元，名下有股票、汽車
    ，財產價值約數百萬元（見原審卷第36、169、174、112至1
    28頁），故認兩造經濟能力相當，對甲○○之扶養義務應各負
    擔2分之1為允當。再參酌依目前社會經濟狀況與一般國民生
    活水準，及甲○○高中預計就讀私人學校等情形，認甲○○每月
    扶養費以3萬3000元計算為適當，上訴人對此金額，亦不爭
    執（見本院卷第101頁）。準此，上訴人應負擔甲○○每月扶
    養費用為1萬6500元（計算式：33000×1/2＝16500）。
  ⒊是以，被上訴人請求上訴人自本件關於酌定未成年子女親權
    之裁判確定之翌日起至甲○○成年之前1日止，按月給付關於
    甲○○之扶養費用1萬6500元部分，為有理由，應予准許。另
    依家事事件法第107條準用同法第100條第1、2、3項之規定
    ，爰定於每月10日以前給付，並酌定遲誤1期履行時，其後
    之6期視為亦已到期，以維未成年子女之最佳利益。　　　
    　　　　　
五、從而，被上訴人依民法第1052條第2項之規定，請求准被上
    訴人與上訴人離婚；並依民法第1055條第1項之規定，請求
    酌定未成年子女甲○○親權行使及負擔由被上訴人任之；另依
    家事事件法第107條之規定，請求上訴人應自本件酌定未成
    年子女親權之裁判確定之翌日起至甲○○成年前1日止，按月
    於每月10日以前給付關於甲○○之扶養費1萬6500元，如遲誤1
    期履行時，其後之6期視為亦已到期，均有理由，應予准許
    。原審為上訴人敗訴之判決，於法核無違誤。上訴意旨仍執
    前詞指謫原判決不當，求予廢棄，為無理由，應駁回其上訴
    。　　　　
六、本件事證已臻明確，兩造其餘之攻擊或防禦方法及所用之證
    據，經本院斟酌後，認為均不足以影響本判決之結果，爰不
    逐一論列，附此敘明。
七、據上論結，本件上訴為無理由。爰判決如主文。　
中　　華　　民　　國　　111 　年　　7 　　月　　13　　日
                  家事法庭
                      審判長法  官  楊絮雲
                            法  官  陳賢德
                            法  官  張宇葭
正本係照原本作成。
如不服本判決，應於收受送達後20日內向本院提出上訴書狀，其
未表明上訴理由者，應於提出上訴後20日內向本院補提理由書狀
（均須按他造當事人之人數附繕本）上訴時應提出委任律師或具
有律師資格之人之委任狀；委任有律師資格者，另應附具律師資
格證書及釋明委任人與受任人有民事訴訟法第466 條之1第1項但
書或第 2項所定關係之釋明文書影本。如委任律師提起上訴者，
應一併繳納上訴審裁判費。
中　　華　　民　　國　　111 　年　　7 　　月　　13　　日
　　　　　　　　　　　　　  書記官  李佳姿